【裁判字號】    95,訴,1070
【裁判日期】    970606
【裁判案由】    返還代墊款
【裁判全文】
臺灣桃園地方法院民事判決              95年度訴字第1070號
原      告  鴻震工業股份有限公司
                        30號.
法定代理人  甲○○
訴訟代理人  陳鄭權律師
複 代 理人  丁俊和律師
            何豐行律師
被      告  丙○○
訴訟代理人  乙○○
上列當事人間請求返還代墊款事件，於民國97年5 月9 日言詞辯
論終結，本院判決如下：
    主      文
原告之訴及其假執行之聲請均駁回。
訴訟費用由原告負擔。
    事實及理由
一、本件原告起訴依消費借貸及債權讓與之法律關係，請求判命
    被告給付原告新台幣（下同）1,580,100 元及自民國95年6
    月1 日起至清償日止按年息5%計算之利息，嗣追加民法第17
    9 條不當得利之法律關係，並迭次減縮利息之請求如後開聲
    明所示，被告雖表明不同意原告為前開訴之追加，經核原告
    追加不當得利法律關係所憑基礎事實相同，另減縮利息部分
    核屬減縮應受判決事項之聲明，依民事訴訟法第255 條第1
    項第2 款、第3 款規定，應予准許。
二、原告主張：(一)原告於86年間設立，實收資本50,000,000元，
    股份總數5,000,000 股，被告認股341,000 股，分別登記於
    其配偶蔡金桃241,000 股及其子廖于文100,000 股，因被告
    無足夠資力，遂於86年12月22日向原告之法定代理人甲○○
    借款3,410,000 元繳納股金，由甲○○代其墊付股金。原告
    嗣於90年10月間辦理減資為21,000,000元，蔡金桃及廖于文
    名下之股數分別變更為111,672 股及46,338股，股金共計1,
    580, 100元，甲○○代被告墊付股金3,410,000 元，原告公
    司於90年10月31日辦理減資，被告股份因原告辦理減資退還
    股金1,829,900 元業由甲○○領回，尚欠1,580,100 元，屢
    經催討均不置理，甲○○業將前開對被告之金錢消費借貸物
    返還請求權讓與原告，原告於95年4 月13日發函通知被告該
    債權讓與之事實，並定1 個月以上期間催告被告返還代墊款
    。(二)若甲○○與被告間無金錢消費借貸關係，甲○○代償被
    告對於原告應繳納股款，被告係無法律上原因而受有免繳股
    金利益，並致甲○○受有損害，甲○○得依民法第179 條不
    當得利之法律關係，請求被告返還代墊款，甲○○亦將上開
    對被告之不當得利返還債權讓與原告，原告於95年11月21日
    發函通知被告該債權讓與之事實，並定7 日期間催告被告返
    還代墊款。(三)爰依消費借貸、不當得利及債權讓與之法律關
    係，求為判決命被告如數給付並加付法定遲延利息，並聲明
    ：(1)被告應給付原告1,580,100 元及自綜合辯論續(五)狀繕本
    送達翌日即96年6 月14日起至清償日止，按年息5%計算之利
    息。(2)願供擔保請准宣告假執行。
三、被告則以：(一)伊原任職於和達工業股份有限公司（下稱和達
    公司），和達公司前負責人許義雄欲另行籌設原告公司，乃
    邀同被告等多人入股，並約定以被告得向和達公司請領之退
    休金入股原告，並以蔡金桃及廖于文之名義列名股東，以同
    樣方式入股原告之股東尚有廖月儉（以蘇耀宗之退休金入股
    ）、丁○○（以顏榮俊之退休金入股），關於以退休金入股
    事當時亦曾予詳細計算，由蘇耀宗擬稿，林坤達撰寫「股份
    分配案」明細表，並於原告設立前發起人會議中確立股東名
    冊及股份分配等事項。為此，被告曾於86年11月30日簽立志
    願放棄年資之切結書，表明放棄自72年就職於和達公司至86
    年11月30日止之年資，而不請求和達公司給付此段期間之退
    休金，此部分年資之權利既已轉換成被告入股原告之權利，
    且嗣後原告召開董事會及股東會，被告及蘇耀宗、顏榮俊等
    人亦多次到場列席參與，足證被告確已履行繳納股款之義務
    ，且原告無法舉證證明被告向甲○○借款及甲○○代墊股金
    ，原告之主張不足採信。(二)退步言之，縱令原告設立時之股
    款係由甲○○代墊，然甲○○在前揭股份分配案時業已同意
    被告以其對和達公司得請領之退休金作為原告之入股金，並
    由和達公司支付，此部分之債務自已移轉由和達公司承擔，
    ，甲○○係代和達公司繳付股款，並非代被告繳付股款，故
    甲○○所為代墊股金實與被告無涉等語置辯，並為答辯聲明
    ：(1)原告之訴及其假執行之聲請均駁回。(2)如受不利判決，
    願供擔保請准宣告免為假執行。
四、兩造不爭執之事實：
  (一)原告於86年12月間設立，實收資本50,000,000元，股份總數
    5,000,000 股，被告入股341,000 股，分別登記於其配偶蔡
    金桃241,000 股及其子廖于文100,000 股，嗣原告於90年10
    月間辦理減資為21,000,000元，登記為蔡金桃及廖于文名義
    之股數分別變更為111,672 股及46,338股，此有經濟部中部
    辦公室96年5 月21日經中三字第09630870270 號書函暨所附
    原告公司設立及歷次變更登記相關資料影本在卷足佐（見本
    院卷(二)第3 頁至88頁）。
  (二)被告、蘇耀宗、顏榮俊於原告公司成立前，均為和達公司之
    員工，被告以其配偶蔡金桃、其子廖于文之名義入股原告公
    司，蘇耀宗以其配偶廖月儉之名義入股原告公司。
  (三)原告先後於95年4 月13日、同年11月21日寄發存證信函，就
    甲○○業將其為被告代墊股款所生之消費借貸債權及不當得
    利債權轉讓與原告之事實通知被告，此有上開存證信函影本
    在卷可稽（見本院卷(一)第20頁、第149 頁至151 頁）。
五、本件爭點：(一)甲○○對於被告是否有金錢消費借貸或不當得
    利債權？(二)原告援消費借貸、不當得利及債權讓與之法律關
    係，請求被告給付1,580,100 元是否有理？茲分別論斷如後
    ：
  (一)按「當事人主張有利於己之事實者，就其事實有舉證之責任
    。」，民事訴訟法第277 條前段定有明文。又民事訴訟如係
    由原告主張權利者，應先由原告負舉證之責，若原告先不能
    舉證，以證實自己主張之事實為真實，則被告就其抗辯事實
    即令不能舉證，或其所舉證據尚有疵累，亦應駁回原告之請
    求（最高法院17年上字第917 號判例參照）。次按「稱消費
    借貸者，謂當事人一方移轉金錢或其他代替物之所有權於他
    方，而約定他方以種類、品質、數量相同之物返還之契約。
    」，民法第474 條第1 項定有明文。故金錢消費借貸，除有
    金錢之交付外，應本於借貸之意思而為交付，始生效力。本
    件原告主張兩造間有金錢消費借貸關係存在，為被告所否認
    。揆諸首揭說明，應由原告就金錢消費借貸關係發生所須具
    備之借貸意思表示互相一致及金錢之交付負舉證之責任，若
    僅證明有金錢之交付，未能證明借貸意思表示互相一致者，
    亦不能認為有金錢借貸關係存在。本件原告主張甲○○與被
    告間成立借貸關係，並將借款用以繳納被告負欠原告股款債
    務云云，為被告所否認，依上說明，原告應就甲○○與被告
    間借貸意思合致及甲○○依被告指示代償對於原告公司股款
    債務之事實負舉證責任。原告就此固據提出原告公司資本額
    查核報告書影本、籌備處存摺影本、轉帳傳票影本、資產負
    債表影本及本院94年度簡上字第194 號民事判決，並舉證人
    蘇耀宗於本院93年度壢簡字第122 號給付股利事件之證述及
    證人甲○○為證。然查：原告公司籌備處設於台北區中小企
    業銀行西門分行之帳號第0000000000000 號帳戶於86年12月
    22日分別匯入3 筆款項共50,000,000元，旋於同年月24日轉
    出50,000,000元，此有轉帳傳票影本及永豐商業銀行西門分
    行96年3 月30日永豐銀西門分行（096） 字第00015 號函暨
    帳戶查詢明細表影本附卷可稽（見本院卷(一)第112 頁至第11
    4 頁、本院卷(二)第169 頁至173 頁），原告公司實收資本收
    足，亦有資本額查核報告書影本及資產負債表影本在卷可佐
    （見本院卷(一)第11頁、第115 頁至第122 頁），依此僅能證
    明甲○○曾將50,000,000元匯入原告公司籌備處之上開帳戶
    供作資本收足證明之用，尚無從據以認定甲○○與被告間成
    立金錢消費借貸之合意，並依此合意代償被告對於原告公司
    應繳納股款債務。證人甲○○於本院93年度壢簡字第122 號
    給付股利事件證稱：原告公司的資本50,000,000元均是由其
    墊付，股東再依據認購股數返還資金予伊等語（見該卷第18
    1 頁），證人蘇耀宗於該案證稱：當時任職和達公司決定成
    立新公司，希望伊、被告及顏榮俊能夠加入新公司，但伊等
    均沒有錢，所以希望能夠先入股，股金先由甲○○付，伊等
    先把名義加入，並且認購股份，伊等與甲○○約定，如果和
    達公司有賺錢，並足以支付伊等的退休金時，就由和達公司
    直接支付股金給原告等語（見同前卷第121 頁），復證稱：
    當時許義雄委託林坤達賣原告公司股份，伊有跟林坤達說伊
    沒有錢買，林坤達說可以用和達公司的退休金來給，但並不
    是說不用付這個錢，如果和達公司沒法給，我們個人還是要
    付這個錢等語（見同前卷第290 頁），依上開證人證詞，至
    多僅能證明甲○○為證人蘇耀宗、被告及顏榮俊墊付股金，
    惟就甲○○代墊股金之原因，是否基於消費借貸關係，則並
    不能明確證明。況證人蘇耀宗並證稱：伊等入股金是由甲○
    ○先付，是經由許義雄告知等語（見同前卷第289 頁），依
    情亦不能證明甲○○確係基於與被告間借貸合意，並依被告
    指示交付借貸款項用以代償股款債務。綜上事證，應認原告
    就甲○○與被告間成立金錢消費借貸契約舉證尚屬不足，不
    能遽認原告此節主張之事實為真正。
  (二)次按不當得利以當事人之一方無法律上之原因而受利益，致
    他方受損害為其成立要件。主張不當得利請求權之原告，係
    因自己之行為致造成原由其掌控之財產發生主體變動，則因
    該財產變動本於無法律上原因之消極事實舉證困難所生之危
    險自應歸諸原告，始得謂平。是以原告對不當得利請求權之
    成立要件應負舉證責任，亦即原告必須證明其與被告間有給
    付之關係存在，且被告因其給付而受有利益以及被告之受益
    為無法律上之原因，始能獲得勝訴之判決（最高法院91年度
    台上字第1673號判決參照，關於不當得利請求之舉證責任分
    配，並參見司法院院字第2269號解釋及最高法院48年台上字
    第887 號判例意旨）。本件原告主張受讓甲○○對於被告之
    不當得利債權而對於被告請求返還不當得利，自應就此不當
    得利法律關係發生之特別要件負舉證責任，即原告就甲○○
    支付金錢為被告代償對於原告公司應納股款債務及被告受有
    股款債務消滅之利益並無法律上原因之事實應負舉證責任。
    查證人甲○○於本院93年度壢簡字第112 號給付股利事件證
    稱：原告公司的資本50,000,000元均是由其墊付，股東再依
    據認購股數返還資金予伊等語（見該卷第187 頁），後於本
    院95年度訴字第2424號偽證案件又證稱：50,000,000元是向
    我爺爺調來的，借來公司登記之用等語，有本院95年度訴字
    第2424號刑事判決影本附卷可按（見本院卷(二)第203 頁），
    前後所述已有未合，而甲○○於86年12月22日匯款50,000,0
    00元至原告公司籌備處帳戶，旋於同年月24日轉出，此外，
    原告於本院93年度壢簡字第112 號（含94年度簡上字第194
    號）給付股利事件、95年度訴字第2424號偽證案件均未提出
    原告公司其餘股東返還股款予甲○○之證明，亦無原告公司
    於90年10月31日辦理減資時，將減資股款退還各該股東之證
    明，參以證人林坤達於本院93年度壢簡字第122 號給付股利
    事件證稱：原告公司前身是和隆公司，提供和達公司原料，
    和隆公司後由許義雄獨自承接，因許義雄財務發生問題，才
    另外成立原告公司承接和隆的業務，目的要把和達公司資產
    移轉過去，事實上和達公司的設備，有些都折舊給原告公司
    等語（見該卷第284 頁至第285 頁），證人蘇耀宗於該案亦
    證稱：「…當時許義雄與另外一個合夥人所經營的和隆公司
    財務有問題，就由許義雄一人把和隆公司承接下來，原本委
    託證人林坤達賣，但賣不出去，所以才另外寫上開股份分配
    案，成立鴻震公司來承接和隆公司。」（見該卷第289 頁）
    ，證人黃華府證稱：和達公司負責人為許義雄，甲○○為許
    義雄的女婿，曾擔任和達公司協理（見該卷第97頁），足見
    原告公司成立緣由係承接甲○○之岳父許義雄所經營之和隆
    公司及和達公司，原告公司成立時之資本額50,000,000元僅
    係甲○○向他人借貸作為公司申請設立登記之用，已難作為
    甲○○實際出資原告公司之佐證。況原告就被告受有股款債
    務消滅之利益並無法律上原因之事實自始不能舉證以實其說
    ，依前開舉證責任分配之說明，即難遽認原告之訴為有理由
    。被告抗辯其配偶蔡金桃及其子廖于文取得登記原告公司股
    份，乃基於甲○○同意被告以其對和達公司得請領之退休金
    充作原告之入股金並由和達公司支付，其因之簽具切結書放
    棄於和達公司之退休金等語，並提出股份分配案影本及切結
    書影本為證（見本院卷(一)第36頁、第43頁）。證人林坤達於
    本院93年度壢簡字第122 號給付股利事件審理中證稱：「（
    提示原證7 股份分配案，是否為你製作的）這是我寫的。當
    時是和達的董事長許義雄要我寫的，當時是就鴻震公司所作
    的股份分配案，我是照許義雄的意思寫的，寫的時候有甲○
    ○、我、顏榮俊、丙○○、蘇耀宗在場」，「（當時股份分
    配是如何算出來的）顏榮俊及丙○○當時在和達公司任職，
    因為另外成立鴻震公司，所以就以他們在和達公司年資計算
    可請領的退休金，以每股三點六元折算出來的股份。」，「
    （當時這些股價及股份分配，甲○○是否在場）有，因為他
    是掛名的負責人，必須聽從許義雄的指示。」，（原告2 人
    的入股金，就當時的協議，是否就是要由和達公司來支付）
    是的，當時的意思就是要用丙○○的退休金來給，丙○○就
    指定他的太太及兒子來作股東。」，「（你的意思是否是用
    退休金的方式換算成股份）他們是以在和達的年資到鴻震公
    司成立那一年，換算的年資可請領的退休金，來換算成股份
    。」，「（當時有無另外約定，如果和達公司無法處理，就
    要由個人負責給付）沒有做這個約定，因為許義雄已經做了
    這個承諾。」等語（見該卷第283 頁至第286 頁）。觀諸該
    股份分配案記載：「以73年8 月勞基法生效起至86年9 月計
    算資遣費；1.顏榮俊NT1,569,360 元，股份NT1,569,360 元
    ÷3.6 元＝435,933 股≒436 千股≒8.72% 。2.丙○○NT1,
    227,980 元，股份NT1,227,980 元÷3.6 元＝341,105 股≒
    341 千股≒6.82% 。3.蘇耀宗NT250,400 元，股份NT250,40
    0 元÷3.6 元＝69,555股≒70千股＝1.4%」字樣（見本院卷
    (一)第36頁），卷附「鴻震工業股份有限公司發起人會議事項
    」記載：「附記：一、丙○○、蘇耀宗以太太名義入股。」
    字樣（見本院卷(一)第37頁），均與原告公司向臺北市政府建
    設局申請設立登記時，所出具之原告公司股東名簿記載顏榮
    俊持有股數為436 千股、蔡金桃與廖于文合計持有股數為34
    1 千股、廖月儉持有股數為70千股等情相合，被告於原告公
    司設立後確曾參與由甲○○擔任主席之原告公司會議，有會
    議記錄影本在卷可佐（見本院卷(一)第39頁），遲至本件被告
    配偶蔡金桃及子廖于文對於原告提起給付股利事件，於本院
    93年度壢簡字第112 號審理期間，原告始於93年4 月16日提
    起反訴主張受讓甲○○債權而請求返還代墊股款（見該卷第
    60頁至第64頁），即自86年12月間起至93年4 月16日，長達
    6 年餘甲○○均未曾向被告催討股款，再證人林坤達因為前
    揭證述，雖遭檢察官以涉嫌偽證罪嫌提起公訴，有臺灣桃園
    地方法院檢察署檢察官95年度偵字第20074 號起訴書影本在
    卷可稽（見本院卷(一)第144 頁至第145 頁），經本院95年度
    訴字第2424號審理判決林坤達無罪，有該刑事判決影本在卷
    足憑（見本院卷(二)第200 頁至第204 頁），參互觀之，證人
    林坤達就本件被告以其配偶蔡金桃及其子廖于文取得登記原
    告公司股份緣由所為證述，應屬可信，證人蘇耀宗所為證詞
    與此不同者為不足採。又被告雖曾於90年7 月16日以存證信
    函向和達公司表示對於和達公司就被告停職停薪並片面宣告
    停止營運，主張和達公司應比照勞動基準法關於資遣費規定
    補償被告，有該存證信函影本附卷可參（見本院卷(一)第54頁
    至第55頁），考其存證信函內容實係就和達公司片面予以被
    告停職停薪及停止營業等表示異議，並無具體論及其在和達
    公司退休金折付本件股款如何處理等相關事宜，且此存證信
    函作成事隔原告公司設立達3 年7 月餘，被告主觀認其權益
    未受保障，更要求和達公司應比照勞動基準法關於資遣費規
    定補償被告，不論正當與否，已無從憑而推論其於本件抗辯
    係以其在和達公司之退休金充作原告股款之事實確非真正。
    綜上，堪認被告抗辯其配偶蔡金桃及其子廖于文取得登記原
    告公司股份，乃基於甲○○同意被告以其對和達公司得請領
    之退休金充作原告之入股金之事實，應可憑信，要難認定被
    告受有股款債務消滅之利益並無法律上原因。
六、綜上所述，原告主張甲○○與被告間存有金錢消費或不當得
    利債權尚難認定為真正，從而，原告援消費借貸、不當得利
    及債權讓與法律關係，請求被告給付1,580,100 元並加付法
    定遲延利息云云，為無理由，應予駁回；其假執行之聲請，
    亦因失所附麗，應併予駁回。
七、本件因事證已臻明確，兩造其餘攻擊、防禦方法，與判決之
    結果不生影響，無庸逐一論究，末此敘明。
八、據上論結，本件原告之訴為無理由，依民事訴訟法第78條，
    判決如主文。
中    華    民    國    97    年    6     月    6     日
                  民事第三庭    法  官  熊祥雲
以上正本係照原本作成
如對本判決上訴，須於判決送達後20日內向本院提出上訴狀
中    華    民    國    97    年    6     月    6     日
                                書記官  陳鳳怡


司法院資訊處製作；財團法人民間司法改革基金會備份。
